【裁判字號】    97,訴,1325
【裁判日期】    971231
【裁判案由】    給付酬金
【裁判全文】
臺灣板橋地方法院民事判決              97年度訴字第1325號
原      告  庚○○
訴訟代理人  莊秀銘律師
            徐紹鍾律師
            陳志律師
被      告  戊○○
            大金磚廠股份有限公司
法定代理人  乙○○
被      告  丙○○
前列三人共同
訴訟代理人  羅水明律師
上列當事人間請求給付酬金事件，經本院於民國97年12月31日言
詞辯論終結，判決如下：
    主  文
被告戊○○應給付原告新台幣壹佰伍拾肆萬元，及民國九十七年
七月三日起至清償日止按年息百分五計算之利息。
被告大金磚廠股份有限公司應給付原告新台幣壹佰參拾肆萬元，
及自民國九十七年七月五日起至清償日止按年息百分五計算之利
息。
被告丙○○應給付原告新台幣壹佰參拾肆萬元，及自民國九十七
年七月四日起至清償日止按年息百分之五計算之利息。
訴訟費用由被告戊○○負擔百分之三十六，由被告大金磚廠股份
有限公司負擔百分之三十二，其餘由被告丙○○負擔。
本判決第一項於原告以新台幣肆拾陸萬貳仟元為被告戊○○供擔
保後，得假執行；但被告戊○○如以新台幣壹佰伍拾肆萬元為原
告預供擔保後，得免假執行。
本判決第二項於原告以新台幣肆拾萬貳仟元為被告大金磚廠股份
有限公司供擔保後，得假執行；但被告大金磚廠股份有限公司如
以新台幣壹佰參拾肆萬元為原告預供擔保後，得免假執行。
本判決第三項於原告以新台幣肆拾陸萬貳仟元為被告丙○○供擔
保後，得假執行；但被告大丙○○如以新台幣壹佰參拾肆萬元為
原告預供擔保後，得免假執行。
    事實及理由
一、本件原告起訴主張：
  (一)緣被告戊○○為購買大金磚廠股份有限公司（下稱大金磚公
    司）及丙○○所有坐落台北縣鶯歌鎮○○段圳子頭坑小段30
    1 等地號共29筆土地（實際地號詳起訴狀附件一，下稱系爭
    土地），委託原告為訂約之媒介。而被告金大磚公司、丙○○為出售系爭土地，亦委託原告為訂約之媒介。系爭土地之
    買賣事宜原告媒介磋商後，買賣雙方就價金及標的物意思表
    示合致，並於民國96年10月4 日簽訂系爭土地之買賣契約，
    約定價金為1 億7900萬元，及於契約中第11條下之備註約定
    ：「買賣雙方應給付酬金予介紹人庚○○，買方為新台幣壹
    佰伍拾肆萬元，賣方為新台幣貳佰陸拾捌萬元。」詎料被告
    等於簽訂系爭土地買賣契約後，為避免上開酬金之支付，藉
    故解除該買賣契約，並拒絕支付原告酬金。原告曾多次口頭
    請求被告等依約給付酬金，屢遭拒絕，爰依民法第568 條第
    1 項規定請求被告給付酬金。
  (二)按數人負同一債務或有同一債權，而其給付可分者，除法律
    另有規定或契約另有訂定外，應平均分擔或分受之，其給付
    本不可分而變為可分者亦同，民法第271 條定有明文。而賣
    方應給付原告之酬金為268 萬元，係屬可分之債，故應由系
    爭土地買賣契約之出賣人大金磚公司、丙○○平均分擔。
  (三)為此，依據居間之法律關係，請求被告戊○○、大金磚公司
    、丙○○應分別給付原告154 萬、134 萬、134 萬，及均自
    起訴狀繕本送達翌日起至清償日止按年息5%計算之利息。
二、被告則抗辯：
  (一)訴外人大同大隈股份有限公司（下稱大同大限公司）有意覓
    地建廠擴大營運，遂由在大同大隈公司服務之被告戊○○出
    面覓地，及與有意出售出地者洽談，如訂立買賣，則由戊○○為買方名義。21世紀仲介公司獲知被告大金磚公司有台北
    縣鶯歌鎮○○段圳子頭坑小段301 地號等6 筆土地委託訴外
    人蘇民正出售，又獲悉大同大偎公司要購買土地建廠，遂攜
    金磚公司委託訴外人蘇民正銷售之契約書影本至大同大偎公
    司與被告戊○○見面，表示想仲介此件土地之買賣，惟後來
    21世紀仲介公司無法做到大同大偎公司建廠所需土地之購得
    要求，及放棄仲介買賣之機會。而原告得知大同大偎公司要
    購地建廠，即主動找被告戊○○表示要當土地買賣仲介，後
    原告與地主大金磚公司及丙○○訂立土地委託銷售同意書，
    但委託期間過後，原告向地主表示大同大偎公司之日本控股
    公司董事會尚未核准購地，因當時尚有他人與地主洽談買賣
    ，原告怕土地會被他人買走，乃與地主商量簽約金只付少許
    ，獲地主同意簽約金僅250 萬元（不到總價金1 億7900萬元
    之1.4%），地主與戊○○遂於97年1月4日訂立買賣契約。
  (二)系爭買賣契約訂立後，告向被告戊○○表示其無法購得大同
    大隈公司建廠所需土地所有權，主動提出應與地主即被告大
    金磚公司、丙○○解除系爭買賣契約，則於買賣雙方同意解
    除買賣契約後，原告自無權向被告戊○○請求佣金。又原告
    仲介服務之範圍包括使被告戊○○能購得大同大偎公司建廠
    需用土地之完整所有權，即每筆都要有全部所有權，而丙○○所出售之土地，其中坐落台北縣鶯歌鎮○○段圳子頭坑子
    段280 、286 、286-1 、286-2 、286-3 地號係出售持分，
    而286-1 地號土地持分合計不等於一，則被戊○○即無法取
    得全部所大權，大同大隈公司因而無法建廠，由於有上述困
    難存在，原告已無法解決，遂主動表示應與地主即被告大金
    磚及丙○○解除系爭買賣契約，買方即被告戊○○依其意見
    於97年1 月18日解除買賣契約，原告自不得請求買賣給付佣
    金，至為明確。再者，系爭買賣契約解除時，原告已向賣方
    表示不收取介紹費了，亦不得再向賣方請求給付佣金。
  (三)為此，請求駁回原告之訴及其假執行之聲請，並陳明如受不
    利判決，願供擔保請准宣告免假執行。
三、兩造不爭執之事實：
  (一)被告大金磚廠股份有限公司、丙○○於96年10月4 日將附於
    本院卷第14頁附表所示之土地出售予被告戊○○，約定買賣
    價金為1 億7900萬元，並於買賣契約簽定時由買方給付賣方
    定金250 萬元，並於買賣契約之備註事項欄記載，買方給付
    原告154 萬元，賣方給付原告268 萬元之酬金（詳本院卷第
    13 頁） 。
  (二)被告大金磚廠股份有限公司、丙○○（即賣方）與被告丙○○於97年1 月18日解除系爭土地之買賣契約，由賣方退還買
    方簽約金250萬元。
四、本件爭點與本院判斷：
    原告主張：依據被告間於96年10月4 日就如本院卷第14頁附
    表所示土地簽訂之買賣契約，原告有請求被告給付酬金之權
    利等語。被告則抗辯：原告仲介之範圍，包括使被告戊○○
    能購得大同大限公司建廠需用之土地之完整所有權，即每筆
    都要有全部所有權，而286-2 、286-3 、287 地號土地僅出
    售持分，286-1 地號土地之持分合計不等於1 ，則大同大隈
    公司無法建廠，原告乃主動表示戊○○應與地主解除系爭買
    賣契約，故原告不得向買方請求酬金，另原告已拋棄對於賣
    方之佣金請求權，亦不得請求賣方給付酬金云云。茲析述如
    后。
  (一)按當事人主張有利於己之事實者，就其事實有舉證之責任，
    民法第277 條前項定有明文。被告雖抗辯原告仲介範圍應包
    括系爭土地之全部所有權云云，然已據原告否認在案，且被
    告間於96年10月4 日所簽定買賣契約之附表亦明確記載280
    、286 、286-1 、286-2 、286-3 、287 地號土地僅出售應
    有部分，而非土地所有權之全部，苟原告仲介買賣之範圍係
    包括系爭土地所有權之全部，衡情被告戊○○豈有於於96年
    10月5 日向被告丙○○、大金磚廠股份有限公司購買前開土
    地之應有部分之理？況原告仲介買賣土地之範圍，如包括系
    爭土地所有權之全部，則就280 、286-1 、296-2 、286-3
    、280 、286 、287 地號土地其他應有部分之買賣，被告戊○○即買方亦應與原告約定仲介酬金，惟渠等間就上開土地
    其應有部分之買賣並無酬金之約定，可見原告並無再為被告
    戊○○仲介買賣上開地號土地其他應有部分之義務。又被告
    戊○○購買系爭土地作為大同大限公司建廠之用係屬買賣之
    動機，並非意思表示內容有錯誤，且大同大隈公司於97年5
    月15日又與被告丙○○簽訂不動產買賣契約，購買丙○○所
    有280 、286-1 、296-2 、286-3 、280 、286 、287 地號
    土地之應有部分（詳本院卷證十二），顯見被告戊○○向被
    告丙○○購買上開地號土地之應有部分，仍可透過其他途徑
    達到使大同大限公司建廠之目的，顯見被告間於96年10月4
    日所簽定之買賣契約並無解除之必要。則原告既無義務為被
    告戊○○仲介買賣280 、286-1 、296-2 、286-3 、280 、
    286 、287 地號土地其他應有部分之義務，且被告戊○○亦
    無解除系爭買賣契約之必要，則被告戊○○以解除契約為由
    拒付買賣酬金，自難認為有理由。
  (二)被告雖又抗辯：系爭買賣契約載明被告戊○○97年1 月31日
    要付第2 期款1540萬元，既無法建廠，自不可能再付第2 期
    款，則所付第1 期款250 萬元會遭被告大金磚廠股份有限公
    司大金磚廠股份有限公司、丙○○沒收，故原告乃提議以墳
    墓均改由賣方負責遷移為由，要求賣方另簽新契約，並藉此
    解除契約而避免訂約金被沒收，惟大同大限公司於戊○○與
    賣方解除契約後，對於擴大營運之目標不變，再與被告丙○○溝通商量，由持分已逾2/3 之共有人丙○○將所有權全部
    出賣予大同大限公司，除買方為大同大限公司而非被告戊○○外，買賣價格亦較高，顯然與系爭買賣不同云云。惟查證
    人己○○即大同大隈公司之受僱人於本院97年10月16日審理
    時證稱：97年1 月18日在兩造洽談解約事宜我有在場，也只
    有這一天在場，當初我們內部有沙盤推演過要跟地主甲○○
    小姐解約，當初誰先提出要解約的我不知道，只知道當天去
    是要解約的，97年1 月18日前幾天，我、庚○○、戊○○、
    丁○○在我們公司的會議廳沙盤推演要解約的事情，因為土
    地購買上有不等於一的情況，地主對於墳墓上的問題比較沒
    有辦法處理，所以以此接洽地主說解約退回250 萬元機率比
    較大，庚○○當天也有跟戊○○建議拿墳墓的事情去說，解
    約的機率會比較大，... 墳墓的事情是我們共同討論出來的
    結果，而庚○○也確實有跟戊○○說等語，亦僅證稱遷墳墓
    之事情是共同討論出來的結果，並未證稱原告主動提議被告
    戊○○以遷墳墓之事由解除契約。次查被告戊○○於96年10
    月4 日向丙○○所購買280 、286 、286-1 、286-2 、286-
    3 、287 地號土地之應有部分面積，折算為坪數總計為5910
    .25 坪（詳本院卷第14頁），因96年10月4 日之買賣契約僅
    標明總價1 億7900萬元，價賣土地總坪數為16020.10坪，而
    未標明每筆土地之買賣價格，則被告丙○○於96年10月4 日
    出售上開土地究應分得多少價款，從無知悉，尚無法認被告
    丙○○於97年5 月15日將其上開土地之應有部分以5909萬4,
    000 元出售予大同大偎公司，價格高於原契約，且97年5 月
    15日之買方雖為大同大偎公司，但買賣之土地仍係登記於被
    告戊○○外下，而被告丙○○以欲土地應有部分超過2/3 之
    規定，將其他共有人之應有部分亦一併出賣予被告戊○○或
    大同大偎公司，因被告丙○○於97年5 月15日重新訂約時應
    有部分並未增加，其於97年1 月18日時亦得行使此項土地法
    第34條之1 之規定，而無庸解除96年10月4 日之土地買賣契
    約，益證被告丙○○雖僅出售280 、286 、286-1 、286-2
    、286- 3、287 地號土地之應有部分，然欲達成大同大偎公
    司購買建廠之目的實無解除契約之必要，尚難將被告戊○○
    於締約購地後自己無法解除之問題悉轉嫁歸責於原告，而拒
    付仲介酬金。
  (三)被告雖又抗辯：原告已同意拋棄對於賣方丙○○、大金磚廠
    股份有限公司之酬金請求權云云，惟亦據原告否認在案，而
    證人己○○即大同大限公司之受僱人、與丁○○即承辦系爭
    土地事宜之代書於本院97年10月16日審理時就原告有無拋棄
    酬金請求權乙節，分別證稱記不清楚、沒有等語，苟原告確
    有拋棄對於賣方之酬金請求權，實無不於買賣契約中記載明
    確之理，況被告丙○○於解除契約後，又於97年5 月15日其
    將所有280 、286-1 、296-2 、286-3 、280 、286 、287
    地號土地之應有部分出售欲登記於被告戊○○名下，苟被告
    丙○○於解約後又將土地應有部分出售，即得免除給付酬金
    之義務，又豈得事理之平？核被告此部分之抗辯，既未舉證
    以實其說，又係規避酬金之支付，顯無可採。
五、末按居間人於契約因其媒介而成立時，即得請求報酬，其後
    契約因故解除，於其所得報酬並無影響，最高法院49年台上
    字第1646號判例著有明文。查被告間就系爭系爭土地於96年
    10月4 日締結買賣契約，原告即得請求報酬，雖被告於97年
    1 月18日因故解除契約，但對於原告之報酬請求權並不生影
    響。從而，原告依據居間之法律關係，請求被告戊○○給付
    154 萬元，被告大金磚廠股份有限公司給付134 萬元，被告
    丙○○給付134 萬元，及均自起訴狀繕本送達翌日起至清償
    日止按年息5%計算之利息，為有理由，應予准許。又兩造均
    陳明願供擔保請准宣告假執行與免假執行，核無不合，爰分
    別酌定相當之擔保金額，准許之。
六、結論：原告之訴為有理由，依民事訴訟法第78條、第390 條
    第2 項、第392 條第2 項，判決如主文。
中    華    民    國    97    年    12    月    31    日
                  民事第三庭    法  官  何君豪
以上正本係照原本作成
如對本判決上訴，須於判決送達後20日內向本院提出上訴狀
中    華    民    國    97    年    12    月    31    日
                            書記官  黃琴茜


司法院資訊處製作；財團法人民間司法改革基金會備份。
